最　高　行　政　法　院　判　決　　　　　　　　　　九十一年度判字第四八六號
　　原　　　告　華辰特殊鋼鐵有限公司
　 代　表　人　甲○○
　　被 　　 告　財政部臺灣省北區國稅局
　　代　表　人　林吉昌
右當事人間因營利事業所得稅事件，原告不服行政院中華民國八十九年四月十九日台
八十九訴字第一一二○九號再訴願決定，提起行政訴訟。本院判決如左：
　　主  文
原告之訴駁回。
訴訟費用由原告負擔。
　　事  實
緣原告八十二年度營利事業所得稅結算申報案，未依限提示帳證備查，經被告依所
得稅法第八十三條規定，按同業利潤標準核定全年所得額為五、二四五、八五九元，
應補徵稅額一、三○○、七○九元。原告不服，迭經復查、訴願、再訴願均未獲變更，
遂向本院提起行政訴訟。茲摘兩造訴辯意旨於次：
原告起訴意旨及補充理由略謂：一、按「稽徵機關進行調查或復查時，納稅義務人應
提示有關各種證明所得額之帳簿、文據；其未提示者，稽徵機關得依查得之資料或同
業利潤標準，核定其所得額。」、「本法第八十三條所稱之帳簿文據，其關係所得額
之一部或關係課稅年度中某一期間之所得額，而納稅義務人未能提示者，稽徵機關得
就該部分依查得之資料或同業利潤標準核定其所得額。」固為行為時所得稅法第八十
三條第一項及所得稅法施行細則第八十一條所規定。惟納稅義務人之所得額有可分之
各部分時，必與其未提示之帳簿文據有關係之該部分，始能因其未為提示而依查得資
料或同業利潤標準，核定該部分之所得額。至依納稅義務人已提出之帳簿文據，即足
以查核其所得額之部分，自應據實核定，無一併適用同業利潤標準核定之餘地。故原
處分機關變更核定，即應分別就其可查部分依法查核，不宜全部按同業利潤標準逕行
核定。二、原告於民國八十四年元月五日被通知提示相關帳證、文據復查供核，原告
亦如期提示相關資料文據。其間原調查員許慶華以原告所提示之成本表報之產品類別
草率簡單，允諾帶回帳簿文據，重新編製成本表報。以此表報分類的原料進耗存明細
表之原料名稱由原來之七種細分為原物料、進耗存明細表之二十七種及製成品產銷存
明細表之二十三種。再訴願決定以其期末存貨明細表內容不符駁回再訴願申請。原告
甚感疑惑。既允諾重新編製成本表，卻又以舊成本表駁斥，讓原告深感不解。三、原
告於民國八十四年間被通知即提示相關帳簿文據，被告至民國八十七年三月間始通知
帳簿報表不齊，令取回重新整理。其間歷經二年有餘，為何在送帳證之初未發現帳證
表報不齊。原告資料文據置放原處分機關，致使帳簿報表不齊，而原處分機關卻以此
理由依同業利潤標準逕行核定成本，原告甚表遺憾。四、原處分機關質疑原告提示之
單位成本表中直接人工與製造費用以分攤至各成品成本，分攤基礎未加以分析計算及
說明。蓋原告業別應以加工歸納，並非一般製造業，產製流程即切割→研磨二步驟，
進料即鋼鐵板，出售時亦為鋼鐵板，製造流程依客戶規格切割，依鋼鐵板厚度議價格
。製造費用只是機器耗用及折舊所發生費用，所以計算單純分攤固定成本，並無不合
。五、原告八十二年度營利事業所得稅核定稅額繳納日期為八十四年四月十六日起至
八十四年四月二十五日止，依稅捐稽徵法第三十五條，在繳納期間屆滿翌日起算三十
日內申請復查。被告宣稱八十七年始作復查決定，完全隱匿八十四年原告依法送達帳
證及有關文據資料備查，及復查員許某與原告之間協議，顯有未當。請判決撤銷訴願
、再訴願決定及原處分等語。
被告答辯意旨略謂：一、按「稽徵機關進行調查或復查時，納稅義務人應提示有關各
種證明所得額之帳簿、文據；其未提示者，稽徵機關得依查得之資料或同業利潤標準
，核定其所得額。」、「本法第八十三條所稱之帳簿文據，其關係所得額之一部或關
係課稅年度中某一期間之所得額，而納稅義務人未能提示者，稽徵機關得就該部分依
查得之資料或同業利潤標準核定其所得額。」為行為時所得稅法第八十三條第一項及
所得稅法施行細則第八十一條所規定。所謂未提示，兼指帳簿文據全部未提示，或雖
提示而不完全、不健全、或不相符者，均有其適用，鈞院著有六十一年判字第一九八
號判例及八十二年度判字第二○八八號、第二七二○號判決可資參照。又「帳簿文據
，其關係所得額之一部而未能提示者，依所得稅法施行細則第八十一條規定辦理。但
其核定所得額，以不超過當年度全部營業收入淨額依同業利潤標準核定之所得額為限
。」為營利事業所得稅查核準則（以下簡稱查核準則）第六條第一項所規定。二、原
告申請復查，並檢附相關帳證備查。惟因憑證不全、帳簿報表不齊，於八十七年三月
九日申請取回帳簿憑證，並聲明將於八十七年三月三十日前送回供核，如逾期未送回
，願接受未依限提示帳證方式處理，有其出具聲明書附案可稽。原告迄未送回，致復
查事項無從審酌，依首揭規定，維持原核定並無不合。三、原告所訴「納稅義務人之
所得額有可分之各部分時，必與其未提示之帳簿文據有關係之該部分，始能因其未為
提示而依查得資料或同業利潤標準，核定該部分之所得額。至依納稅義務人已提出之
帳簿文據，即足以查核其所得額之部分，自應據實核定，無一併適用同業利潤標準核
定之餘地。故原處分機關變更核定，即應分別就其可查部分依法查核，不宜全部按同
業利潤標準逕行核定。：：又原處分機關質疑原告提示之單位成本表中直接人工與製
造費用以分攤至各成品成本，分攤基礎未加以分析計算及說明。蓋原告業別應以加工
歸納，並非一般製造業，產製流程即切割→研磨二步驟，進料即鋼鐵板，出售時亦為
鋼鐵板，製造流程依客戶規格切割，依鋼鐵板厚度議價格。製造費用只是機器耗用及
折舊所發生費用，所以計算單純分攤固定成本，並無不合。」等語，經查原告八十二
年度營利事業所得稅結算申報案，原告依本身加工生產製造之產品屬性，申報當年度
標準行業代號為三三一二－一一（鋼板、鋼帶、鋼片）製造業，經核尚無不合。關於
製造費用及直接人工部分，原告以計算單純分攤固定成本，將直接人工及製造費用用
分攤之方法分攤至各成品成本，為原告所不爭之事實。惟其分攤之基礎依據為何？均
未提出說明。況復查及再訴願兩次之所提之各產品所分攤之直接人工與製造費用均不
相同。原告八十二年度營利事業所得稅結算申報，未依限提示帳簿憑證備查，經原核
定依所得稅法第八十三條規定，按同業利潤標準核定全年所得額為五、二四五、八五
九元，應補徵稅額一、三○○、七○九元。原告於再訴願時提示帳簿憑證供核，經據
其所提示之帳簿憑證依法按帳證查核認剔核定之結果：（一）營業收入淨額：申報七
四、一八六、一○九元，如申報數認定。（二）營業成本：申報六六、四三九、七四
四元，經查核結果，雖有進料及耗用人工，製造費用之實情，惟其原料之耗用，人工
、製造費用之分攤及產量、銷量之量價分析均無法勾稽查核，依首揭規定，按同業利
潤標準核定營業成本為五八、六○七、○二六元。（三）營業費用：申報七、七四六
、三六五元，查核結果核定營業費用為七、四○六、三一七元。（四）營業淨利：申
報虧損五八、八九○元，經重行查核為八、一七二、七六六元，超過全部營業收入淨
額依同業利潤標準核定之所得額，依查核準則第六條第一項但書規定，核定營業淨利
為五、一九三、○二八元。（五）非營業收入：申報五二、八三一元，依申報數認列
。（六）全年所得額：申報虧損六、○五九元，經重行查核結果核定為五、二四五、
八五九元，與原核定相同，是原告所訴依帳載核實認定課稅所得額云云，核不足採。
綜上論述：原處分及所為復查、訴願、再訴願決定並無違誤，請判決駁回原告之訴等
語。
　　理　由
按「稽徵機關進行調查或復查時，納稅義務人應提示有關各種證明所得額之帳簿、文
據；其未提示者，稽徵機關得依查得之資料或同業利潤標準，核定其所得額。」、「
本法第八十三條所稱之帳簿文據，其關係所得額之一部或關係課稅年度中某一期間之
所得額，而納稅義務人未能提示者，稽徵機關得就該部分依查得之資料或同業利潤標
準核定其所得額。」為行為時所得稅法第八十三條第一項及所得稅法施行細則第八十
一條所規定。所謂未提示，兼指帳簿文據全部未提示，或雖提示而不完全、不健全、
或不相符者，均有其適用，本院六十一年判字第一九八號著有判例。又「帳簿文據，
其關係所得額之一部而未能提示者，依所得稅法施行細則第八十一條規定辦理。但其
核定所得額，以不超過當年度全部營業收入淨額依同業利潤標準核定之所得額為限。
」為查核準則第六條第一項所規定。查原告八十二年度營利事業所得稅結算申報案，
未依限提示帳證備查，經被告依所得稅法第八十三條規定，按同業利潤標準核定全年
所得額為五、二四五、八五九元，應補徵稅額一、三○○、七○九元。原告不服，循
序提起行政爭訟，主張納稅義務人之所得額有可分之各部分時，必與其未提示之帳簿
文據有關係之該部分，始能因其未為提示而依查得資料或同業利潤標準，核定該部分
之所得額。至依納稅義務人已提出之帳簿文據，即足以查核其所得額之部分，自應據
實核定，無一併適用同業利潤標準核定之餘地。被告變更核定，即應分別就其可查部
分依法查核，不宜全部按同業利潤標準逕行核定。又被告質疑原告提示之單位成本表
中直接人工與製造費用以分攤至各成品成本，分攤基礎未加以分析計算及說明。蓋原
告業別應以加工歸納，並非一般製造業，產製流程即切割→研磨二步驟，進料即鋼鐵
板，出售時亦為鋼鐵板，製造流程依客戶規格切割，依鋼鐵板厚度議價格。製造費用
只是機器耗用及折舊所發生費用，所以計算單純分攤固定成本，並無不合云云。但查
原告八十二年度營利事業所得稅結算申報案，原告依本身加工生產製造之產品屬性，
申報當年度標準行業代號為三三一二－一一（鋼板、鋼帶、鋼片）製造業，經核尚無
不合。關於製造費用及直接人工部分，原告以計算單純分攤固定成本，將直接人工及
製造費用以分攤之方法分攤至各成品成本，此為原告所不爭執。然其分攤之基礎依據
為何？並未舉證以實其說，先後所提之各產品所分攤之直接人工與製造費用復不相同
，自難憑取。至原告於再訴願時提示帳簿憑證，經交據被告八十八年十二月二十二日
北區國稅法字第八八○六三八一四號函復略以：（一）營業收入淨額：申報七四、一
八六、一○九元，如申報數認定。（二）營業成本：申報六六、四三九、七四四元，
經查核結果，雖有進料及耗用人工，製造費用之實情，惟其原料之耗用，人工、製造
費用之分攤及產量、銷量之量價分析均無法勾稽查核，依首揭規定，按同業利潤標準
核定營業成本為五八、六○七、○二六元。（三）營業費用：申報七、七四六、三六
五元，查核結果核定營業費用為七、四○六、三一七元。（四）營業淨利：申報虧損
五八、八九○元，經重行查核為八、一七二、七六六元，超過全部營業收入淨額依同
業利潤標準核定之所得額，依查核準則第六條第一項但書規定，核定營業淨利為五、
一九三、○二八元。（五）非營業收入：申報五二、八三一元，依申報數認列。（六
）全年所得額：申報虧損六、○五九元，經重行查核結果核定為五、二四五、八五九
元，亦與原核定相同。從而被告依行為時所得稅法第八十三條規定，按同業利潤標準
核定原告八十二年度全年所得額為五、二四五、八五九元，應補徵稅額一、三○○、
七○九元，核無違誤。一再訴願決定，遞予維持，亦俱無不合。原告起訴論旨，難謂
為有理由，應予駁回。
據上論結，本件原告之訴為無理由，爰依行政訴訟法施行法第二條、行政訴訟法第九
十八條第三項前段，判決如主文。
中　　華　　民　　國　　九十一　　　年　　　四　　　　月　　　四　　　　日
                    最 高 行 政 法 院  第 五 庭
                                審 判 長 法  官　　　徐　樹　海
                                         法  官      廖  宏  明
                                         法  官　　　鄭　淑　貞
                                         法  官　　　林　家　惠
                                         法  官　　　林　茂　權
右  正  本  證  明  與  原  本  無  異
　　　　　　　　　　　　　　　　　　　　 法院書記官　陳　盛　信
中　　華　　民　　國　　九十一　　　年　　　四　　　　月　　　四　　　　日
